【裁判字號】    89,訴,40
【裁判日期】    890420
【裁判案由】    常業重利
【裁判全文】
臺灣臺北地方法院刑事判決                            八十九年度訴字第四０號
    公  訴  人  臺灣臺北地方法院檢察署檢察官
    被      告  甲○○
    選任辯護人  楊俊元
    被      告  乙○○
                丙○○
右列被告等因常業重利案件，經檢察官提起公訴（八十八年度偵字第一八八二三號、
八十八年度偵字第二一五０四號），本院判決如左：
    主      文
甲○○共同以犯重利罪為常業，處有期徒刑伍月；緩刑參年，緩刑期內付保護管束。
乙○○共同以犯重利罪為常業，處有期徒刑伍月。
丙○○無罪。
    事      實
一、乙○○自民國（下同）八十八年七月五日起，僱用甲○○擔任外務負責送款及收
    款，二人共同基於牟取重利為常業之犯意聯絡，以00000000號碼為聯絡
    電話，並在中國時報刊登分類廣告以招徠客戶，經營短期借款業務，乘人需用金
    錢急迫之際貸以金錢，而取得與原本顯不相當之重利，均恃此收入為生，並以之
    為常業；其利息計算方式，以十天為一期，即借新台幣（下同）一萬元，一期利
    息二千元，並預扣第一期之利息及手續費一千元（手續費如作為利息算入、第一
    期利息相當月息九十分），第二期以後及第二次借款，均不收手續費，僅收利息
    二千元（第二期以後及第二次借款利息相當月息六十分）；其中於八十八年七月
    二十四日，乘戊○○需用金錢急迫之際而貸以金錢一萬元，約定每十天為一期，
    扣除利息二千元與手續費一千元，實拿七千元；隔十日，戊○○因無力還本金，
    再繳二千元利息；嗣戊○○於八十八年八月十二日清晨四時許，在台北市○○○
    路一六六號中泰賓館三樓竊取保管箱內他人財物，而遭警查獲，始供出以重利向
    乙○○及甲○○借款；當日戊○○配合警方，打00000000電話，與乙○○聯絡，雙方約定借款二萬元，預扣第一期之利息四千元，在臺北市○○○路○
    段五十九號「麥當勞」速食店前交款；而於同日下午二時三十分許，由乙○○駕
    駛車號ＷＮ—七九六五號自用小客車，搭載甲○○及不知情之丙○○至約定地點
    ，當甲○○下車欲交款予戊○○時，為警當場查獲，並在甲○○身上取出一萬六
    千元現款，乙○○則趁隙駕車逃逸。
二、甲○○以重利罪，移送檢察官偵辦，於當日即八十八年八月十二日晚上十時五十
    五分交保後；仍不知悔改，於八十八年八月中旬某日，復賡續前開牟取重利為常
    業之犯意，受於八十八年七月初某日，已乘丁○○需用金錢急迫之際而以高達月
    息六十分貸予三萬元（丁○○從中國時報分類廣告得知，借三萬元，十天為一期
    ，扣除利息六千元，實拿二萬四千元）之不詳年籍、姓名自稱林先生之地下錢莊
    經營者，以月薪三萬元僱用擔任外務負責送款及收款；迄八十八年九月中旬止，
    丁○○共給付利息五次及還本金一萬元，後三次利息均由甲○○出面收取；嗣於
    八十八年九月十六日二十二時許，甲○○偕同不知情之丙○○及李文和前往臺北
    市○○○路、基隆路萬通銀行前，欲向丁○○收取二萬元借款本金時，為警當場
    查獲，並在甲○○身上取出丁○○之身分證乙枚及發票人為丁○○面額為六萬元
    之工商本票乙張。
三、案經臺北市政府警察局松山分局報請臺灣臺北地方法院檢察署檢察官偵察起訴。
    理      由
壹、有罪部份（甲○○、乙○○部份）：
一、
（一）右揭被告甲○○牟取重利為常業之犯行，迭據被告甲○○於警訊時及偵審中坦
      承不諱；核與借款人丁○○於警訊時、本院審理中及戊○○於警訊時之證述情
      節大致相符；此外，並有借款人丁○○所簽立之六萬元工商本票一紙（八十八
      年度偵字第二一五０四號卷第十三頁）及於八十八年八月十二日從甲○○身上
      取出欲交給戊○○之現款十六張千元大鈔影本（台北市政府警察局松山分局刑
      案偵查卷）附卷可憑。按「被告之自白，非出於強暴、脅迫、利誘、違法羈押
      或其他不正之方法，且與事實相符者，得為證據」「被告之自白，不得作為有
      罪判決的唯一證據，仍應調查其他必要之證據，以察其是否與事實相符。」刑
      事訴訟法第一百五十六條第一項、第二項分別定有明文；本院依（一）被害人
      丁○○、戊○○之證訴（二）扣案被害人丁○○所簽立之六萬元工商本票一紙
      及十六張千元大鈔影本等補強證據，以足資擔保被告甲○○於警訊及偵審中就
      前開事實所為任意性自白具有相當程度之真實性，而得使本院確信被告甲○○
      前述自白犯罪事實確屬真實。
（二）訊據被告乙○○坦承於八十八年八月十二日下午二時三十分許，駕駛車號ＷＮ
      —七九六五號自用小客車，搭載甲○○前往臺北市○○○路○段五十九號「麥
      當勞」速食店附近，惟矢口否認重利犯行，辯稱：當日甲○○係搭便車，伊至
      現場將邱某放下，車就開走云云；然查，被告甲○○於警訊時供稱：伊與乙○○共同經營地下錢莊，伊負責將錢交給借款人，其餘事情，只有乙○○才知道
      ；另甲○○於檢察官偵訊時亦稱：伊薪資由乙○○發．．．伊負責送款及收款
      ，伊與乙○○一起或受乙○○指派等語；第查借款人戊○○於警訊時亦指證：
      二次借款乙○○均有參與等語；再查ＷＮ—七九六五號自用小客車確為乙○○
      所有，亦有臺北市政府警察局中山分局車籍資料作業系統查詢認可資料表在卷
      可資佐證；綜上，足見被告乙○○上開所辯，係卸責之詞，不足採信。
（三）又所謂常業犯，係指反覆以同種類之行為為目的之社會活動的職業性犯罪而言
      ，亦即常業犯僅須有賴以為業之意思，而有事實之表現為已足；而本件借款人
      丁○○、戊○○二人於警訊中均供述從中國時報分類廣告欄得知經營短期借款
      業務之電話號碼，足見被告甲○○、乙○○二人牟取重利為常業之犯意亦明。
      事證明確，被告甲○○、乙○○二人常業重利之犯行，均洵堪認定。
二、核被告甲○○、乙○○所為，均係犯刑法第三百四十五條常業重利罪。就事實一
    部分，被告甲○○、乙○○二人間有犯意聯絡及行為分擔，均為共同正犯；另事
    實二部分，被告甲○○與真實姓名、年籍均不詳自稱林先生之人間，就八十八年
    八月中旬起迄同年九月十六日止之常業重利犯行，有犯意聯絡及行為分擔，亦均
    為共同正犯。爰審酌被告甲○○、乙○○二人之素行、及渠等犯罪動機、目的、
    手段、犯後態度等一切情狀，分別量處如主文所示之刑。被告甲○○前未曾受有
    期徒刑以上刑之宣告，有台灣高等法院檢察署刑案紀錄簡覆表在卷足憑，其一時
    失慮，致罹刑章，犯後亦坦承犯行，深有悔意，經此罪刑之宣告後，當知警惕，
    無再犯之虞，本院認所宣告之刑以暫不執行為適當，爰併諭知緩刑三年，以勵自
    新；惟為確實，使其有正確之法律觀念並提供必要之協助及督促，爰併依法宣告
    緩刑期內付保護管束，俾由地方法院檢察署之觀護人予以適當之督促，並發揮附
    條件緩刑制度之立意及避免短期自由刑執行所肇致之弊端。
貳、無罪部份（丙○○部份）：
一、公訴意旨另以：被告丙○○與甲○○、乙○○等人基於共同犯意之聯絡，自八十
    八年七月上旬某日起，共同經營小額貸款（及俗稱地下錢莊業務），並在中國時
    報以00000000電話號碼刊登分類廣告，招攬急需金錢之不特定人，乘借
    款人急迫、輕率無經驗貸以金錢，約定每十天為一期，以一萬元為單位，先扣除
    利息及手續費三千元（相當於月息九十分），日後再借款時，以二千元累進方式
    計息，且由借款人交付身份證供作擔保，而取得與原本顯不相當之重利，並恃此
    收入為生，以之為常業；迄同年八月十二日十四時三十分許，與甲○○搭乘乙○○所有車號ＷＮ—七九六五號自小客車前往臺北市○○○路○段五十九號「麥當
    勞」速食店欲交付借款予戊○○時，為警當場查獲。至此，丙○○仍無悔意，復
    於同年九月十六日二十二時許，再度前往臺北市○○○路、基隆路口萬通銀行前
    ，收取丁○○借款本金時，當場為警查獲。因認被告丙○○涉有刑法第三百四十
    五條之常業重利罪嫌。
二、按犯罪事實應依證據認定之，無證據不得推定其犯罪事實，又不能證明被告犯罪
    應諭知無罪之判決，刑事訴訟法第一百五十四條、第三百零一條第一項分別訂有
    明文。次按事實之認定，應憑證據，如未能發現相當之證據，或證據不足以證明
    ，自不能以推測或擬制之方法，而為裁判之基礎（最高法院四十年臺上字第八六
    號判例參照）。又認定犯罪之事實，所憑之證據，雖不以直接證據為限，間接證
    據亦包括在內；然而無論間接或直接證據，其為訴訟上之證明，需於通常一般之
    人均不致有所懷疑，而得確信其為真實之程度者，始得據為有罪之認定，倘其證
    明尚未達到此一程度，而有合理之懷疑存在，無從使事實審法院得為有罪之確信
    時，即應由法院諭知被告無罪之判決（最高法院七十六年度台上字第四九八六判
    例參照）。
三、公訴人認被告丙○○涉有前述罪嫌，無非以被告甲○○二次被警查獲時，丙○○
    均在場為主要論據；訊據被告丙○○於警訊及偵審中均矢口否認有上述犯行，辯
    稱：伊人在南部上班，北上收工程款，找甲○○吃飯，吃完飯邱有事要辦，伊因
    無他處可去，就陪邱某等語。本院查本件不論被告甲○○、乙○○或借款人戊○○、丁○○於警訊時及偵審中，均無人指證被告丙○○有參與地下錢莊之犯行；
    第查丙○○與甲○○係同鄉朋友，其北上收工程款，找同鄉好友一起吃飯，係屬
    平常；而吃完飯無他處可去，再陪好友一起辦事，與社會常情，尚無違背。是故
    被告丙○○上開所辯，尚堪採信。此外，本院復查無其他積極證據證明被告丙○○有何常業重利之犯行，不能證明被告丙○○被訴之犯行，揆諸前開說明，自應
    為被告丙○○無罪之諭知，以昭公允。
據上論斷，應依刑事訴訟法第二百九十九條第一項前段、第三百零一條第一項、刑法
第二十八條、第三百四十五條、第七十四條第一款、第九十三條第一項、罰金罰緩提
高標準條例第一條前段，判決如主文。
本案經檢察官董怡臻到庭執行職務
中      華      民      國      八十九      年      四      月    二十  日
                                      臺灣臺北地方法院刑事第六庭
                                          法  官  梁  耀  鑌
右正本證明與原本無異。
如不服本判決應於送達後十日內向本院提出上訴狀。
                                          書記官  呂  淑  芳
中      華      民      國      八十九      年      四      月    二一  日
附錄本案論罪科刑法條：
刑法第三百四十五條以犯前條之罪為常業者，處五年以下有期徒刑，得併科三千元以
下罰金。


司法院資訊處製作；財團法人民間司法改革基金會備份。
